臺灣臺南地方法院民事判決　　　　　　　94年度重訴字第67號
原　　　告　　台南縣大內鄉農會
法定代理人　　乙○○
訴訟代理人　　林憲聰律師
　　　　　　　禎和律師
上　一　人
複代理人　　　蔡信泰律師
被　　　告　　丙○○
兼訴訟代理人　己○○
被　　　告　　甲○○
　　　　　　　庚○○
　　　　　　　　　　　　段48.
　　　　　　　戊○○
　　　　　　　丁○○
　　　　　　　　　　　　號
上列當事人間請求確認債權不存在等事件，經本院於民國94年10
月12日言詞辯論終結，判決如下：
    主  文
確認被告丁○○對被告丙○○、甲○○、庚○○、戊○○、己○○所公同共有坐落台南縣大內鄉○○段1803地號、同段1803之1
地號土地應有部分各二分之一，經台南縣麻豆地政事務所於民國
90年以南麻字第021000號收件，民國90年3月26日設定以楊走為
債務人，擔保權利價值新台幣貳佰萬元，存續期間自民國90年3
月5日至民國95年3月5日之抵押債權不存在。
被告丁○○應將前項抵押權登記予以塗銷。
確認被告己○○對被告丙○○、甲○○、庚○○、戊○○、己○○所公同共有坐落台南縣大內鄉○○段1843之9地號土地所有權
全部，經台南縣麻豆地政事務所於民國90年以南麻字第016210號
收件，民國90年3月7日登記以楊走為債務人，擔保權利價值新台
幣伍佰萬元，存續期間自民國90年3月7日至民國95年3月7日之抵
押債權不存在。
被告己○○應將前項抵押權登記予以塗銷。
訴訟費用由被告丁○○負擔七分之二，餘由被告己○○負擔。
    事  實
甲、原告方面：
一、聲明：求為判決如主文第1項至第4項所示，並陳明願供擔保
    聲請宣告假執行。
二、陳述：
(一)、緣被告甲○○於民國83年4月25日邀同楊走（已歿，被告丙○○、甲○○、庚○○、戊○○、己○○之被繼承人）為連
    帶保證人，向原告借用新台幣（下同）4,000,000元，當初
    約定借款期限為一年，雙方並約定每期一個月按期付息，到
    期還清本金，如有一期未履行時，即視為全部到期。嗣借款
    屆期被告甲○○無法清償，遂自84年8月26日開始逐年辦理
    展期，最後一次乃於90年1月19日辦理，借款之展期至91年2
    月19日止為期一年之借款。詎被告甲○○自90年1月19日借
    款展期後，即未繳納本息，屢經原告催討，均置之不理，而
    楊走為系爭借款之連帶保證人，應與被告甲○○同負連帶清
    償責任，然楊走於90年8月24日死亡，被告丙○○、甲○○
    、庚○○、戊○○、己○○為其法定繼承人，對被繼承人楊
    走之債務，應負連帶清償責任，為此原告向本院提起91年度
    訴字第681號請求清償債務訴訟，並獲勝訴判決，該判決業
    已確定。原告據以執行（本院92年度執字第17584號執行案
    件），惟因本件抵押權存在，本院以拍賣無實益核發債權憑
    證在案。
(二)、訴外人楊淑雲於84年7月29日邀同被告甲○○及被告之被繼
    承人楊走為連帶保證人，向原告借款7,350,000元，雙方並
    約定每期一個月按期付息，到期還清本金，如有一期未履行
    時，即視為全部到期。債務人楊淑雲屆期無法清償，分別於
    85年9月4日、86年10月13日、88年1月15日到期續借，最後
    續借日期為89年3月24日，均以借新償舊方式沖抵借款。詎
    債務人楊淑雲自89年6月24日起即未依約繳息，經原告向本
    院聲請核發支付命令確定在案（本院90年度促字第34596號
    ）。原告並據以聲請強制執行（本院91年度執字第9092號給
    付借款強制執行事件），經執行查封拍賣楊淑雲所有之不動
    產，獲償部分本金及利息、違約金，其不足額部分尚有5,33
    0,939元。如上述，連帶保證人楊走已於90年8月24日死亡，
    被告丙○○、甲○○、庚○○、戊○○、己○○為其法定繼
    承人，對被繼承人楊走之債務，應負連帶清償責任，就不足
    之部分，依法應負連帶償還責任。為此原告亦向本院提起93
    年度訴字第520號請求給付借款訴訟，被告上訴台灣高等法
    院台南分院93年度上字第200號審理，原告並獲勝訴判決確
    定。
(三)、被告丁○○為甲○○之子，與己○○分別為楊走之長孫及四
    子，屬至親關係，渠等對本件借款、保證債務知悉甚明，竟
    於上開二筆債務（債務人楊淑雲自89年6月24日起，甲○○
    自90年1月19日起）未依約繳息，原告催討之際，明知與楊
    走間並無任何債權債務關係，且無實際授受借款，被告丁○○竟於90年3月26日在楊走所有之坐落台南縣大內鄉○○段1
    803、1803之1地號土地應有部分各二分之一（下稱系爭1803
    、1803之1地號土地）設定擔保權利價值2,000,000元之抵押
    權（下稱系爭2,000,000元抵押權），而被告己○○竟於90
    年3月7日在楊走所有坐落台南縣大內鄉○○段1843之9地號
    土地所有權全部（下稱系爭1843之9地號土地），設定擔保
    權利價值5,000,000元之抵押權（下稱系爭5,000,000元抵押
    權），藉以於原告聲請查封拍賣系爭土地時，因有前開抵押
    權登記致無人應買或拍賣無實益，妨害原告債權之行使。而
    系爭土地也確因形式上抵押權存在，本院以拍賣無實益核發
    債權憑證在案。
(四)、復查上開虛偽設定抵押權情事，亦經被告戊○○坦承在案，
    此有戊○○於本院另案93年度訴字第520號請求給付借款訴
    訟所提93年5月20日民事答辯暨調查證據聲請狀中，詳載上
　  開設定時點「債務人楊走早已因二度中風而昏迷，且楊走與
    己○○、丁○○間並無任何債務糾葛，是該等抵押權設定顯
    係不實」，並舉奇美醫學中心之診斷證明為據；且亦另委請
    周燦雄律師分別發函予財政部金融局、被告丁○○、己○○
    ，副本寄送原告；在其內文中就系爭抵押權登記敘明「其上
    雖有抵押權存在，但均無實際債權」，「90年3月間楊走已
    病重，且同一時間，其帳戶並無大額款項出入，故其抵押債
    權應不存在，則其設定應屬無效，自應予以塗銷」云云，而
    被告丁○○、己○○接獲此函，復未做任何異議或辯解，可
  　徵系爭抵押權之設定顯係不實。
(五)、按無效法律行為之當事人，於行為當時知其無效或可得而知
    者，應負回復原狀或損害賠償責任，民法第113條定有明文
  　；又設定抵押權以債權之成立為前提，若其債權不成立或無
    效時，因抵押權之有從屬性，其抵押應不生效，最高法院70
    年度台上字第1488號判決意旨參照。查系爭抵押權登記時，
    楊走既已陷入昏迷而無意識能力，則被告丁○○、己○○所
    為之系爭抵押權登記，要屬虛偽不實，即屬無效之法律行為
    ，被告丁○○、己○○自應予以塗銷；又若楊走於設定抵押
    時非無意識能力，惟依被告戊○○前揭陳述，上開抵押權並
    無實際債權存在，則被告丁○○、己○○與楊走間顯為通謀
    虛偽設定抵押，亦屬無效之法律行為，且依抵押權之從屬性
    ，渠等間既無實際授受借款，則系爭抵押債權即自始不存在
    。楊走已於90年8月24日死亡，被告丙○○、甲○○、庚○○、戊○○、己○○為其法定繼承人，被告虛偽所設定之抵
    押債權，對原告在私法上之地位有受侵害之危險，原告即有
    依法對被告請求確認之必要。
(六)、末按「債務人怠於行使其權利時，債權人因保全其債權，得
    以自己名義，行使其權利」為民法第242條前段所明訂；又
    債務人欲免其財產被強制執行，與第三人通謀而為虛偽意思
    表示，將其所有不動產為第三人設定抵押權時，債權人得行
    使代位權向該第三人起訴，請求塗銷抵押權登記以回復原狀
    （最高法院85年度台上字第2927號判決意旨參照）。被告丁○○、己○○與被告之被繼承人楊走間並無真實之債權存在
    ，所設定之抵押權即無所附麗係屬虛偽，自應予以塗銷。被
    告丙○○、甲○○、庚○○、戊○○、己○○為楊走之法定
　  繼承人，對被繼承人楊走之債務，應負連帶清償責任，渠等
    怠於行使權利，訴請抵押權人塗銷系爭抵押權之設定登記，
    則債權人之原告因保全債權，自得依法行使代位權，請求被
    告丁○○、己○○塗銷系爭抵押權之設定登記。
乙、被告方面：
壹、被告甲○○、丁○○部分：
一、聲明：(一)原告之訴駁回。(二)訴訟費用由原告負擔。
二、陳述：
(一)、78年間，被告丁○○之祖父楊走以口頭之方式將其所有名下
    之土地分配予其子女，系爭1803、1803之1地號土地即分配
    予長子之被告甲○○（即被告丁○○之父）。82年間，被告
    甲○○邀其兄弟，希共同出資於系爭1803、1803之1地號土
    地上興建房屋，予楊走一舒適之居住環境，詎遭拒絕。因被
    告丁○○經營建材生意，經濟能力尚佳，且系爭1803、1803
    之1地號土地既已分配予甲○○，丁○○乃出資於系爭1803
    、1803之1地號土地上興建房屋乙幢（未保存登記建物），
    建築物門牌為台南縣大內鄉內江村內庄318之1號，房屋納稅
    義務人為被告丁○○之名。89年底，楊走身體狀況逐漸不佳
    ，其名下所有之土地已陸續辦理移轉登記，唯因系爭1803、
    1803之1地號土地上房屋，致無法辦理移轉登記。楊走懼其
    他子女以法定繼承人之身分，爭取系爭1803、1803之1地號
    土地之權利，屆時被告丁○○耗資200多萬元所興建之房屋
    權益有受損之虞，遂將土地權狀正本及印章交予甲○○，交
    待於系爭1803、1803之1地號土地上辦理抵押權之設定。
(二)、楊走生前於90年3月26日以系爭1803、1803之1地號土地為被
    告丁○○設定登記擔保權利價值2,000,000元之抵押權時，
    楊走僅是行動不便，其意識清楚，非昏迷狀態。被告丁○○
    憂慮其叔叔不承認其權利，為擔保受上開土地所有權移轉登
    記之權利及興建房屋所支付資金等債權，乃設定系爭2,000,
    000元抵押權。原告主張被告丁○○與楊走間，無任何債權
    債務關係，且實際上亦無授與借款，然債權之解釋應不能限
    於指金錢而言。被告丁○○耗資興建之房屋，自己卻未有使
    用，於系爭1803、1803之1地號土地上設定抵押權，確實係
    為保障自己之權利。
貳、被告丙○○、己○○部分：
一、聲明：(一)原告之訴駁回。(二)訴訟費用由原告負擔。
二、陳述：
(一)、被繼承人楊走生前於90年3月5日以其所有系爭1843之9地號
    土地為被告己○○設定擔保權利價值5,000,000元之抵押權
    時，楊走僅是行動不便，其意識清楚，非昏迷狀態。
(二)、楊走十年來無法賺錢，後期由被告己○○兄弟每月供給生活
    費，楊走同意以系爭1843之9地號土地作為補償被告己○○
    十年來所給付之生活費用，故於90年3月5日以其所有上開土
    地為被告己○○設定系爭5,000,000元抵押權。
、被告戊○○部分：
一、聲明：請求依法處理。
二、陳述：楊走生病及住在安養院、無障礙之家之期間，其大部
    分都是以點頭方式表達，有時候會答非所問，有時候就不表
    達（不理會），但有時候也沒有反應。
肆、被告庚○○部分：
一、聲明：(一)原告之訴駁回。(二)訴訟費用由原告負擔。
二、陳述：楊走生前有多筆土地陸續過戶給其子，被告庚○○有
    取得其中一筆土地。楊走生病時可以講話，住在安養院之前
    可以講話，亦可以認得人。
丙、本院依職權調取系爭抵押權設定登記申請資料、本院91年度
    訴字第681號清償債務事件民事卷及台灣高等法院台南分院
    93年度上字第200號給付借款事件民事歷審卷，並依聲請向
    晉生慢性病醫院調取楊走病歷資料及護理紀錄。
    理  由
甲、程序方面：
    本件被告丙○○、己○○未於最後言詞辯論期日到場，核無
    民事訴訟法第386條所列各款情形，爰依原告之聲請，由其
    一造辯論而為判決。
乙、得心證之理由：
一、原告起訴主張：(一)被告甲○○於83年4月25日邀同楊走為連
    帶保證人，向原告借用4,000,000元，嗣借款屆期被告甲○○無法清償，遂自84年8月26日開始逐年辦理展期，最後一
    次於90年1月19日辦理，借款之展期至91年2月19日止。詎被
    告甲○○自90年1月19日借款展期後，即未繳納本息。另訴
    外人楊淑雲於84年7月29日邀同被告甲○○及楊走為連帶保
    證人，向原告借款7,350,000元，惟債務人楊淑雲屆期無法
    清償，嗣多次以借新償舊方式沖抵借款，然債務人楊淑雲自
    89 年6月24日起即未依約繳息，經原告聲請強制執行查封拍
    賣楊淑雲所有之不動產，獲償部分本金及利息、違約金，惟
    不足額部分尚有5,330,939元。而上開借款之連帶保證人楊
    走已於90年8月24日死亡，被告丙○○、甲○○、庚○○、
    戊○○、己○○為其法定繼承人，對被繼承人楊走之債務，
    應負連帶清償責任。詎被告丁○○（楊走之長孫，甲○○之
    長子）、己○○（楊走之四子）明知與楊走間並無任何債權
    債務關係，竟於原告催討債務之際，被告丁○○於90年3月
    26日在楊走所有之系爭1803、1803之1地號土地設定系爭2,0
    00,000元之抵押權，而被告己○○則於90年3月7日在楊走所
    有系爭1843－9地號土地設定系爭5,000,000元之抵押權，妨
    害原告債權之行使。惟系爭抵押權並無實際擔保債權存在，
    因被告間虛偽之抵押債權，致原告在私法上之地位有受侵害
    之危險，原告即有依法對被告請求確認之必要。(二)被告丁○○、己○○與被告之被繼承人楊走間並無真實之債權存在，
    依抵押權之從屬性，系爭抵押權自不存在。且因系爭抵押權
    設定登記時，楊走已陷入昏迷而無意識能力，其與被告丁○○、己○○所為之系爭抵押權設定行為不實，亦屬無效之法
    律行為。縱若楊走於設定抵押權時非無意識能力，惟系爭抵
    押權並無實際擔保債權存在，則被告丁○○、己○○與楊走
    間顯為通謀虛偽設定抵押權，係屬無效之法律行為。是依上
    述，系爭抵押權應予塗銷，惟楊走之繼承人即被告丙○○、
    甲○○、庚○○、戊○○、己○○竟怠於行使權利，請求抵
    押權人塗銷系爭抵押權之設定登記，則債權人之原告因保全
    債權，自得依法行使代位權，請求被告丁○○、己○○應將
    系爭抵押權登記予以塗銷等情。
二、被告丁○○、甲○○辯稱：78年間，被告丁○○之祖父楊走
    以口頭之方式將其所有名下之土地分配予其子女，系爭1803
    、1803之1地號土地即分配予長子之被告甲○○。82年間，
    被告丁○○因上開土地既已分配予其父甲○○，故出資於該
    土地上興建門牌台南縣大內鄉內江村內庄318之1號未保存登
    記建物乙棟，房屋納稅義務人為被告丁○○之名。嗣楊走於
    89 年間懼其他子女以法定繼承人之身分，爭取上開土地之
    權利，遂將土地權狀正本及印章交予甲○○，交待於上開土
    地上辦理抵押權之設定。故為擔保受上開土地所有權移轉登
    記之權利及丁○○興建房屋所支付之資金等債權，被告丁○○與楊走乃於90年3月26日以上開土地設定系爭2,000,000元
    抵押權。設定當時楊走之意識清楚，並非昏迷狀態等語。
    被告丙○○、己○○抗辯：楊走為補償被告己○○十年來所
    給付之生活費用，乃以其所有系爭1843之9地號土地，於90
    年3月5日為被告己○○設定系爭5,000,000元抵押權。設定
    當時楊走僅是行動不便，其意識清楚，並非昏迷狀態等語。
    被告戊○○陳稱：楊走生病期間，大部分以點頭方式表達，
    有時會答非所問，有時就不理會，有時則無反應等語。
    被告庚○○則以：楊走生前有多筆土地陸續過戶給其子，被
    告庚○○有取得其中一筆土地。楊走生病住在安養院之前可
    以講話，亦可以認得人等語，資為抗辯。
三、兩造不爭執之事實：
(一)、被告丙○○、甲○○、庚○○、戊○○、己○○基於繼承被
    繼承人楊走（90年8月24日死亡）遺產之法律關係，繼受楊
    走所遺後述(六)、(七)所示之連帶保證債務，及公同共有楊走所
    遺系爭1803、1803之1、1843之9地號土地。
(二)、依土地登記謄本記載，被繼承人楊走生前於90年3月5日以其
    所有系爭1803、1803之1地號土地（應有部分各二分之一）
    ，為被告丁○○設定擔保債務人楊走，權利價值2,000,000
    元，存續期間自90年3月5日至95年3月5日之抵押權，並於90
    年3月26日辦理抵押權設定登記完畢。
(三)、依土地登記謄本記載，被繼承人楊走生前於90年3月7日以其
    所有系爭1843之9地號土地，為被告己○○設定擔保債務人
    楊走，權利價值5,000,000元，存續期間自90年3月7日至95
    年3月7日之抵押權，並於同日辦理抵押權設定登記完畢。又
    依上開抵押權設定契約書記載，雙方借貸金額自行支付。
(四)、楊走於89年12月23日至90年1月8日因急性中風住在奇美醫院
    治療，期間楊走呈嗜睡狀態，反應遲頓，無法表達意見及溝
    通。出院前意識仍有中度障礙（昏迷指數11分）。於90年4
    月3日至90年4月23日再次住進奇美醫院，期間楊走意識不清
    ，無法表達己身意願。
(五)、楊走於90年1月8日至90年2月10日住進晉生慢性病醫院，其
    住院期間，楊走完全臥床且意識成昏睡狀態，未曾有清楚表
    達自主意識之紀錄，且依該院90年1月29日、30日、同年2
    月3日護理記錄記載，楊走為意識不清醒或無意識狀態。又
    楊走於90年2月10日起至90年4月23日止，係住在台南市無障
    礙福利之家養護。
(六)、訴外人楊淑雲於84年7月29日邀同被告甲○○及楊走為連帶
    保證人，向原告借款7,350,000元，嗣多次以借新償舊方式
    沖抵借款。而債務人楊淑雲自89年6月24日起未依約繳息，
    經原告聲請強制執行查封拍賣楊淑雲所有之不動產，獲部分
    清償，尚欠借款本金5,330,939元，及自91年9月17日起至清
    償日止，按年息百分之8.675計算之利息，暨自91年10月26
    日起至清償日止，按上開利率百分之20計算之違約金。
(七)、被告甲○○於83年4月25日向原告借用4,000,000元，由楊走
    擔任連帶保證人，逐年辦理展期，最後一次展期，約定借款
    期間自90年1月19日至91年2月19日，楊走仍擔任連帶保證人
    。被告甲○○自90年1月19日借款展期後，即未繳納本息。
(八)、以上事實，有土地登記謄本、台南縣麻豆地政事務所94年4
    月6日及94年4月25日函附抵押權設定申請書、台南市無障礙
    福利之家92年4月25日（92）南市德證字第001號院民養護期
    間證明書、奇美醫學中心92年4月15日及92年4月21日診斷證
    明書、晉生慢性病醫院94年9月27日晉字第94092701號函附
    病歷資料及護理紀錄在卷足憑，且有本院91年度訴字第681
    號清償債務事件民事卷（內附晉生慢性病醫院91年4月26日
    晉醫字第91426號函）及台灣高等法院台南分院93年度上字
    第200號給付借款事件民事歷審卷可參。
四、按確認法律關係之訴，非原告有即受確認判決之法律上利益
    者，不得提起之，民事訴訟法第247條第1項前段定有明文。
    又所謂即受確認判決之法律上利益，係指因法律關係之存否
    不明確，致原告在私法上之地位有受侵害之危險，而此項危
    險得以對於被告之確認判決除去之者而言，故確認法律關係
    存在或不存在之訴，苟具備前開要件，即得謂有即受確認判
    決之法律上利益。經查：本件被告丙○○、甲○○、庚○○
    、戊○○、己○○基於繼承被繼承人楊走（90年8月24日死
    亡）遺產之法律關係，繼受楊走所遺上述三(六)、(七)所示之連
    帶保證債務，及公同共有楊走所遺系爭1803、1803之1、184
    3之9地號土地，惟因系爭土地上有系爭抵押權之設定登記，
    致使原告上述三(六)、(七)所示之債權難以獲償滿足。是故，兩
    造對於被告丁○○對被告丙○○、甲○○、庚○○、戊○○
    、己○○之系爭2,000,000元抵押債權，及被告己○○對被
    告丙○○、甲○○、庚○○、戊○○、己○○之系爭5,000,
    000元抵押債權是否存在乙節有爭執，而此法律關係之不明
    確，使原告在私法上之地位有受侵害之危險，則原告對於被
    告提起本件確認之訴，欲藉確認判決以除去其危險，揆諸上
    開說明，堪認原告有即受確認判決之法律上利益。
五、得心證之理由：
    本件兩造之爭執要點在於：(一)系爭抵押債權是否存在？(二)系
    爭抵押權設定時，楊走是否為無意識之人？系爭抵押權之設
    定行為（物權行為）是否無效？
(一)、原告主張系爭1803、1803之1地號土地上所設定系爭2,000,0
    00元抵押權所擔保之債權不存在乙情，雖為被告丁○○、甲○○所否認，並以前揭情詞置辯；惟查：
  1.依土地登記謄本之記載，系爭2,000,000元抵押權之債務人
    為楊走，顯見其擔保之債權債務關係應是存在於債務人楊走
    與被告丁○○之間。惟依被告丁○○、甲○○所陳：楊走生
    前以口頭方式將其所有名下之土地分配予其子女，系爭1803
    、1803之1地號土地係分配予長子之被告甲○○等語，及參
    酌被告庚○○陳稱：楊走生前有多筆土地陸續過戶給其子，
    被告庚○○有取得其中一筆土地等情，暨被告己○○提出之
    承嗣繼房書記載：「咨因參子楊丁財（楊走之三子）早年病
    逝，‧‧，甘願人己○○暨妻楊葉秀足同子兒名楊凱元‧‧
    願承嗣楊丁財為父，永遠奉祀並取得其財產之繼承權（系爭
    1843之9地號土地壹筆）‧‧同立承嗣繼房書人：楊走‧‧
    中華民國84年9月1日」等語，有承嗣繼房書附卷可按，而其
    餘被告對被告丁○○、甲○○所述上情亦未爭執，雖可認被
    告丁○○、甲○○二人所言：楊走生前將系爭1803、1803之
    1地號土地分配予長子之被告甲○○乙情，應非子虛。然而
    依此財產分配之法律關係，系爭1803、1803之1地號土地受
    移轉登記權利之法律關係，應係存在於楊走與被告甲○○之
    間，而非楊走與被告丁○○之間，則系爭1803、1803-1地號
    土地受移轉登記權利之債權，自非系爭2,000,000元抵押權
    所擔保之債權甚明。
  2.被告丁○○又辯稱：其因系爭1803、1803-1地號土地分配予
    其父甲○○，故於82年間出資興建坐落上開土地上之門牌台
    南縣大內鄉內江村內庄318之1號未保存登記建物乙棟等語，
    為原告所不爭，固堪信實。然觀被告丁○○因出資興建上開
    318之1號未保存登記建物，已因而原始取得該建物之所有權
    ，則其出資興建之行為既已取得相對應之權利（建物所有權
    ），自難認其出資權益有何損害可言。且楊走與被告甲○○
    關於系爭1803、1803之1地號土地所為應分配予被告甲○○
    之財產分配約定，依民法第1148條前段規定，亦應由楊走之
    繼承人承受其財產上之一切權利義務而繼承之，並不因楊走
    之死亡而受影響，是以被告丁○○謂其出資興建房屋之權益
    將受損害云云，亦乏所據。況參之被告丁○○於82年間即已
    出資興建上開318之1號未保存登記建物，其經多年均未思及
    以設定抵押權之方式以保障其出資興建房屋之權益，反而於
    前述被告甲○○於90年1月19日向原告借用4,000,000元款項
    展期卻未能依約繳納本息後，即積極為系爭2,000,000元抵
    押權之設定登記，其時間之巧合，益難令人採信被告甲○○
    、丁○○辯稱：楊走於89年間係因懼其他子女以法定繼承人
    之身分，爭取上開土地之權利，遂將土地權狀正本及印章交
    予甲○○，交待於上開土地上辦理抵押權之設定，以保障丁○○出資興建房屋之權益云云為真實。
  3.從而，原告主張系爭1803、1803之1地號土地上所設定系爭
    2,000,000元抵押權所擔保之債權不存在乙情，堪予採信。
    被告丁○○、甲○○前揭辯詞，不足憑採。
(二)、原告又主張系爭1843之9地號土地上所設定之系爭5,000,000
    元抵押權所擔保之債權不存在等語，雖經被告己○○抗辯：
    楊走為補償被告己○○十年來所給付之生活費用，乃以其所
    有之系爭1843之9地號土地，於90年3月5日為被告己○○設
    定系爭5,000,000元抵押權云云；惟查，為人子女者，依民
    法第1114、1115條本即有扶養父母之義務，且被告己○○所
    辯亦與其提出卷附承嗣繼房書所載：「咨因參子楊丁財（楊
    走之三子）早年病逝，‧‧，甘願人己○○暨妻楊葉秀足同
    子兒名楊凱元‧‧願承嗣楊丁財為父，永遠奉祀並取得其財
    產之繼承權（系爭1843之9地號土地壹筆）‧‧同立承嗣繼
    房書人：楊走‧‧中華民國84年9月1日」等語內容顯不相符
    ，是以被告己○○謂系爭1843之9地號土地上所設定之系爭
    5,000,000元抵押權所擔保之債權為楊走為補償被告己○○
    十年來給付生活費用所生之債權云云，洵難採信。況依卷附
    上開抵押權設定契約書記載：雙方借貸金額自行支付等語，
    足見系爭5,000,000元抵押權所擔保之債權應係消費借貸債
    權，並非其他債權。而被告己○○亦自承其與楊走間於設定
    系爭5,000,000元抵押權時無消費借貸關係等語（見本院94
    年4月20日言詞辯論筆錄），則原告主張系爭1843之9地號土
    地上所設定之系爭5,000,000元抵押權所擔保之債權不存在
    等語，要屬可採。
(三)、原告再主張系爭抵押權設定時，楊走係無意識之人等語，為
    被告戊○○於另案（本院93年度訴字第520號）所自承，有
    該案民事答辯暨調查證據聲請狀在卷足佐，且參之楊走於89
    年12月23日至90年1月8日因急性中風住在奇美醫院治療，期
    間楊走呈嗜睡狀態，反應遲頓，無法表達意見及溝通，出院
    前意識仍有中度障礙（昏迷指數11分）；嗣於90年1月8日至
    90年2月10日住進晉生慢性病醫院，其住院期間，楊走完全
    臥床且意識成昏睡狀態，未曾有清楚表達自主意識之紀錄，
    且依該院90年1月29日、30日、同年2月3日護理記錄記載，
    楊走為意識不清醒或無意識狀態；再於90年4月3日至90 年4
    月23日再次住進奇美醫院，期間楊走意識不清，無法表達己
    身意願，業如前述，則楊走於90年2月10日之意識狀態係成
    昏睡狀態，於90年4月3日亦是意識不清，故依楊走之上述病
    情歷程觀之，被告即楊走之女戊○○於另案（本院93年度訴
    字第520號）陳稱：楊走於系爭抵押權設定時，係無意識之
    人等語，應屬信實。準此，系爭抵押權設定時，楊走既為無
    意識之人，並審酌被告己○○、丁○○自承：系爭抵押權設
    定文件係己○○、丁○○之父甲○○各交付相關文件與代書
    辦理等情（見本院94年4月20日言詞辯論筆錄），則楊走是
    否有為設定系爭抵押權之意思表示（物權行為），已非無疑
    。又縱認楊走曾為系爭抵押權之設定行為（物權行為），然
    其於系爭抵押權設定時，既為無意識之人，依民法第75條後
    段規定，其所為系爭抵押權之設定行為，亦屬無效之法律行
    為。從而，原告主張系爭抵押權不存在等語，依抵押權之從
    屬性觀之，或依系爭抵押權設定行為（物權行為）不存在或
    係無效之法律行為而言，均非無據。
(四)、按所有人對於妨害其所有權者，得請求除去之；債務人怠於
    行使其權利時，債權人因保全債權，得以自己之名義，行使
    其權利，民法第767條中段、第242條前段定有明文。綜上所
    述，系爭土地上登記之系爭抵押權既非存在，當已對被告丙○○、甲○○、庚○○、戊○○、己○○對系爭土地所應享
    有所有權之圓滿狀態有所妨害，而原告為被告丙○○、甲○○、庚○○、戊○○、己○○之債權人，其依前揭規定，代
    位債務人之被告丙○○、甲○○、庚○○、戊○○、己○○
    ，本於所有權人物上請求權之作用，訴請被告丁○○應將系
    爭2,000,000元抵押權登記予以塗銷；被告己○○應將系爭5
    ,000,000元抵押權登記予以塗銷，即屬正當。
(五)、從而，原告訴請確認被告丁○○對被告丙○○、甲○○、庚○○、戊○○、己○○之系爭2,000,000元抵押債權不存在
    ；確認被告己○○對被告丙○○、甲○○、庚○○、戊○○
    、己○○之系爭5,000,000元抵押債權不存在；並本於代位
    權之法律關係，訴請被告丁○○應將系爭2,000,000元抵押
    權登記予以塗銷；被告己○○應將系爭5,000,000元抵押權
    登記予以塗銷，為有理由，應予准許。
(六)、本件事證已臻明確，兩造其餘攻擊防禦方法及證據資料，核
    與本件判決結果不生影響，爰不一一論述，併此敘明。
(七)、原告陳明願供擔保，請求宣告假執行，惟依本件訴訟性質，
    確認之訴部分，不得據以強制執行，而塗銷登記之訴部分，
    須俟判決確定始能為之，均無宣告假執行之問題，附此敘明
    。
六、結論：本件原告之訴為有理由，依民事訴訟法第385條第1項
    前段、第78條、第85條第1項但書，判決如主文。
中　　華　　民　　國　　94　　年　　10　　月　　26　　日
                  民事第三庭    法　官　張季芬
以上正本係照原本作成。
如對本判決上訴，須於判決送達後20日內向本院提出上訴狀。
中　　華　　民　　國　　94　　年　　10　　月　　26　　日
                                書記官　陳玉果
